ACORDAO-COMPLETO-2588353

ACÓRDÃO 1099/2023 ATA 21/2023 - PLENÁRIO

VISTOS, relatados e discutidos estes autos de Solicitação do Congresso Nacional, constituída em resposta à Proposta de Fiscalização e Controle (PFC) 42/2019, por meio da qual a Comissão de Fiscalização Financeira e Controle da Câmara dos Deputados solicita ato de fiscalização e controle, com o objetivo de examinar e analisar a legalidade dos aumentos verificados nas contas de luz da Companhia Energética de Pernambuco (Celpe) , atualmente denominada Neoenergia Pernambuco, nas localidades em que foram instalados equipamentos que permitem o desligamento remoto do fornecimento de energia elétrica,
ACORDAM os Ministros do Tribunal de Contas da União, reunidos em sessão do Plenário, em:
9.1. conhecer da presente Solicitação do Congresso Nacional, por estarem preenchidos os requisitos de admissibilidade previstos nos artigos 38, inciso II, da Lei 8.443/1992; 232, inciso III, do Regimento Interno do TCU e 4º, inciso I, alínea "b", da Resolução TCU 215/2008;
9.2. informar ao Exmo. Sr. Deputado Federal Áureo Ribeiro, 1º Vice-Presidente da Comissão de Fiscalização Financeira e Controle da Câmara dos Deputados, e aos Exmos. Srs. Deputados Federais Eduardo da Fonte, autor da Proposta de Fiscalização e Controle 42/2019, e Kim Kataguiri, relator da matéria, que:
9.2.1. com base nos documentos e informações encaminhados pela Agência Nacional de Energia Elétrica (Aneel) ao TCU, constatou-se que a Aneel - seja por iniciativa própria, notadamente por intermédio de sua Superintendência de Fiscalização de Serviços de Eletricidade (SFE) , seja em articulação com a Agência de Regulação de Pernambuco (ARPE) , com a qual possui convênio para atividades delegadas de fiscalização - vem exercendo o seu papel regulatório e fiscalizatório junto à distribuidora Neoenergia Pernambuco, no que se refere à avaliação da qualidade dos serviços de distribuição de energia elétrica no Estado de Pernambuco, especialmente na análise dos indicadores DEC e FEC (índices de Duração e Frequência de Interrupção por Unidade Consumidora, respectivamente) ;
9.2.2. de acordo com dados do "Painel de Desempenho das Distribuidoras de Energia Elétrica", disponibilizado no site da Aneel, no período de fevereiro de 2018 a dezembro de 2022 (data disponível mais atual) , os indicadores FEC e DEC têm se mantido dentro dos limites regulatórios, quando considerada toda a área de concessão da distribuidora;
9.2.3. quando considerada a continuidade na prestação do serviço por conjuntos de unidades consumidoras, a Neoenergia Pernambuco não atendeu, no ano de 2020, aos padrões de qualidade de fornecimento de energia elétrica, conforme verificado em processo fiscalizatório da Aneel;
9.2.4. visando ao aprimoramento da conformidade regulatória dos indicadores de continuidade dos conjuntos, a SFE/Aneel propôs as seguintes alterações nos planos de resultados das distribuidoras, para o tema "continuidade do fornecimento", a partir de 2023:
9.2.4.1. inclusão de todas as distribuidoras no plano de resultados;
9.2.4.2. estabelecimento, como meta final dos planos de resultados, do alcance do percentual mínimo de 80% dos conjuntos dentro dos limites regulatórios;
9.2.5. a Aneel não tem nenhuma ingerência sobre o procedimento de suspensão do fornecimento de energia elétrica, em caso de inadimplência do consumidor, porque a distribuidora (diretamente ou por meio de preposto) é a única responsável por efetuar a suspensão do serviço, em caso de inadimplência;
9.2.6. para que a suspensão do fornecimento de energia elétrica seja considerada legítima, ela deverá observar, estritamente, os procedimentos descritos no inciso II do §3º do art. 6º da Lei 8.987/1995, bem como na Resolução Normativa da Aneel n. 1000/2021, em especial nos seguintes artigos: 4º, §3º, inciso III) ; 140; 165 §8º; 169; 170 §3º; 356; 358 a 360 e 422 inciso II;
9.2.7. a regulamentação vigente não veda a utilização de dispositivos de suspensão remota, desde que a distribuidora respeite os procedimentos (supraindicados) antes de realizar o desligamento do consumidor, sendo que não está especificado na legislação qual é o método que deve ser observado pela distribuidora na realização da suspensão do serviço de energia elétrica, atendo-se unicamente aos procedimentos que devem ser adotados, de modo a assegurar os direitos dos consumidores, oportunizando-os a ficar adimplentes e afastando a possibilidade de eventuais abusos das distribuidoras;
9.2.8. os dispositivos de corte remoto possibilitam o acionamento, via sistema de telecomunicação, de relé que realiza o desligamento, ou religamento, de unidade consumidora, sem a necessidade de deslocamento da equipe de campo para realizar o serviço e a instalação de tais dispositivos é realizada exclusivamente pela distribuidora, que não pode exigir a sua implantação de seus consumidores;
9.2.9. ao longo dos anos, a Aneel não tem conhecimento de caso concreto em que qualquer distribuidora tenha exigido a sua implantação pelos consumidores e tais dispositivos podem vir embutidos dentro dos medidores de energia elétrica, que são implantados pela própria distribuidora;
9.2.10. a Aneel não realizou fiscalização específica na Neoenergia Pernambuco acerca da utilização dos dispositivos de corte remoto, todavia, foi identificado pela Coordenação de Monitoramento dos Serviços da Distribuição e Transmissão da SFE, em suas atividades de monitoramento contínuo, um aumento no número de reclamações referentes ao tema faturamento na referida concessionária, no segundo semestre de 2020, o qual é composto por reclamações das seguintes tipologias: tarifas, faturas, apresentação/entrega de contas, erro de leitura, custos de disponibilidade e variação de consumo;
9.2.11. de acordo com as premissas da fiscalização responsiva, foi iniciado um processo de análise e consequente Plano de Resultados para regularização dos problemas identificados, conduzido pela Agência de Regulação de Pernambuco, conveniada da Aneel naquele Estado, o qual resultou em redução consistente do número de reclamações na Ouvidoria da Aneel sobre o tema, conforme se pode observar da Nota Técnica nº 018/2022-CEE/ARPE;
9.2.12. os processos tarifários são realizados por modalidades tarifárias (tarifa convencional, tarifas horárias e demais modalidades) de acordo com os grupos tarifários (alta tensão e baixa tensão) dos consumidores, conforme previsto na Resolução Normativa Aneel 1000/2021, não havendo previsão regulatória, desse modo, de alterações tarifárias específicas por localidade dentro de uma mesma área de concessão, em especial aquelas em que foram instalados equipamentos que permitem o desligamento remoto do fornecimento de energia elétrica, porque tais equipamentos são instalados conforme o julgamento técnico das empresas, podendo inclusive serem embutidos em medidores individuais esparsos na área de concessão, ao passo que os eventos tarifários incidem sobre todos os consumidores das distribuidoras;
9.2.13. com base na análise de dados disponíveis no site da Aneel, conclui-se que os percentuais de reajustes tarifários anuais homologados pela Aneel à Neoenergia Pernambuco, no período de 2013 a 2022, acompanham, de forma geral, a tendência da média dos percentuais de reajustes tarifários anuais homologados pela Aneel a todas as distribuidoras, no mesmo referido período;
9.2.14. em análise ao ranking das tarifas residenciais, homologadas pela Aneel às distribuidoras para o ciclo de 2022/2023, constata-se que a tarifa da Neoenergia Pernambuco para o período é de R$ 0,706 por kWh, o que a coloca como a 42ª maior tarifa, em um universo de 104 distribuidoras, valor este que se encontra na média das tarifas praticadas pelas demais distribuidoras;
9.3. informar aos Exmos. Srs. Deputados Federais Áureo Ribeiro, Eduardo da Fonte e Kim Kataguiri o teor desta decisão, encaminhando-se, ainda, cópia da instrução à peça 23; e
9.4. considerar a solicitação integralmente atendida e arquivar o presente processo, nos termos dos arts. 169, inciso II, do Regimento Interno do Tribunal, c/c art. 17, inciso II, da Resolução-TCU 215/2008.

Solicitação do Congresso Nacional em que se requer a realização de ato de fiscalização e controle com o objetivo de analisar a legalidade dos aumentos verificados nas contas de luz da Companhia Energética de Pernambuco (Celpe), atualmente denominada Neoenergia Pernambuco, nas localidades em que foram instalados equipamentos que permitem o desligamento remoto do fornecimento de energia elétrica.

Agência Nacional de Energia Elétrica.

3. Interessados/Responsáveis: não há.

13.1. Ministros presentes: Bruno Dantas (Presidente), Walton Alencar Rodrigues, Benjamin Zymler (Relator), Augusto Nardes, Aroldo Cedraz, Vital do Rêgo e Antonio Anastasia.
13.2. Ministro-Substituto convocado: Augusto Sherman Cavalcanti.
13.3. Ministros-Substitutos presentes: Marcos Bemquerer Costa e Weder de Oliveira.

BENJAMIN ZYMLER

Trata-se de Solicitação do Congresso Nacional (peça 1) , por meio da qual o Exmo. Sr. Deputado Federal Áureo Ribeiro, 1º Vice-Presidente da Comissão de Fiscalização Financeira e Controle da Câmara dos Deputados, encaminha a este Tribunal a Proposta de Fiscalização e Controle (PFC) 42/2019 (peças 2-3) , de autoria do Exmo. Sr. Deputado Federal Eduardo da Fonte e relatoria do Exmo. Sr. Deputado Federal Kim Kataguiri.
A proposta requer que o Tribunal de Contas da União realize ato de fiscalização e controle, com o objetivo de examinar e analisar a legalidade dos aumentos verificados nas contas de luz da Companhia Energética de Pernambuco (Celpe) , atualmente denominada Neoenergia Pernambuco, nas localidades em que foram instalados equipamentos que permitem o desligamento remoto do fornecimento de energia elétrica, nos termos da Proposta de Fiscalização e Controle apresentada pelo Deputado Federal solicitante.
Reproduzo, no que importa e com os ajustes de forma necessários, a instrução lavrada no âmbito da Unidade de Auditoria Especializada em Energia Elétrica e Nuclear (AudEletrica) , que contou com a anuência do corpo diretivo da unidade (peças 23 a 25) :
"EXAME DE ADMISSIBILIDADE
A prestação de informações solicitadas pelo Congresso Nacional, por qualquer de suas casas, ou por qualquer de suas comissões, está prevista no art. 71, inciso VII, da Constituição Federal, e no art. 38, inciso II, da Lei 8.443/1992. 
O art. 4º, inciso I, alínea "b", da Resolução-TCU 215/2008 e o art. 232, inciso III, do Regimento Interno do TCU, conferem ao Presidente de Comissão da Câmara dos Deputados, quando por ela aprovado, legitimidade para solicitar ao Tribunal a realização de fiscalização.
Ressalte-se que, embora a Proposta de Fiscalização e Controle tenha sido encaminhada a este Tribunal por meio de ofício assinado pelo 1º Vice-Presidente da Comissão de Fiscalização Financeira e Controle da Câmara dos Deputados, e não por seu Presidente, entende-se que esta circunstância não constitui óbice para o seu regular conhecimento e processamento, mormente pelo fato de que a referida Proposta de Fiscalização foi aprovada pelo Plenário da aludida Comissão da Câmara Baixa do Parlamento.    
Assim, dada a legitimidade da autoridade solicitante, cabe o conhecimento do expediente como Solicitação do Congresso Nacional (SCN) , para consequente apreciação pelo Relator e posterior encaminhamento ao Plenário para deliberação, nos termos do art. 233 do Regimento Interno do TCU.
EXAME TÉCNICO
Da Proposta de Fiscalização e Controle da Câmara dos Deputados 
Inicialmente, a Proposta de Fiscalização (peça 3) traz a informação de que a Neoenergia Pernambuco é uma das dez maiores empresas de distribuição de energia elétrica, em faturamento, no Brasil. Todavia, prossegue, apesar de todos os recursos auferidos pela aludida concessionária, a qualidade do fornecimento apresentou piora ao longo dos últimos anos.
Em 2011, assere, a Neoenergia Pernambuco ocupava a quarta posição no ranking de indicador de desempenho global de continuidade entre as distribuidoras de energia elétrica, segundo dados da Agência Nacional de Energia Elétrica (Aneel) . Atualmente, informa, a empresa ocupa a décima quarta posição, resultado da piora nos índices de duração e frequência de interrupção por unidade consumidora (DEC e FEC, respectivamente) . Desde o ano de 2012, ressalta, o DEC da Neoenergia Pernambuco está acima do limite regulatório estabelecido pela Aneel.
Continuando suas justificativas para a realização da ação de controle, destaca o parlamentar solicitante que, desde o ano de 2013, a Neoenergia Pernambuco passou a exigir a instalação de um novo equipamento para efetuar as solicitações de ligação de energia, sem o qual a empresa não realiza conexão de novos consumidores à rede de distribuição. Destaca que, após o início da utilização deste dispositivo, os valores das faturas de energia elétrica aumentaram de forma expressiva para os consumidores, apesar de não terem sido autorizados reajustes significativos pelo Ente Regulador.
Informa que, além da elevação das tarifas, existem diversas denúncias de que os equipamentos de medição têm realizado interrupção remota de fornecimento de energia, em casos de atraso no pagamento. A juízo do solicitante, a utilização de sistema que facilite o corte de energia ao consumidor, que ocasionalmente passa por situação de inadimplência, é medida contrária ao interesse dos consumidores e atenta contra o direito de continuidade dos serviços prestados.
Conclui, do exposto, que, de um lado, ocorre o aumento injustificado nos valores das faturas; do outro, a elevação do número de interrupções em caso de atraso no pagamento, expondo o consumidor a risco crescente de privação deste serviço essencial.
Em arremate e, diante deste cenário, informa que o resultado tem sido o aumento sistemático do número de reclamações dos consumidores, frisando que, durante todo o ano de 2018, a Neoenergia Pernambuco apareceu entre as cinco empresas com maior número de reclamações registradas nos apuramentos mensais realizados pelo Instituto de Defesa do Consumidor de Pernambuco (Procon/PE) , tendo liderado o ranking em diversos meses, à frente de todos os demais segmentos de serviços, como bancos e empresas de telefonia, sendo certo que as principais causas de reclamação são a interrupção de fornecimento e as cobranças indevidas.
Tendo em vista todas estas informações e considerando a indiscutível necessidade de (i) se melhorar a qualidade dos serviços de distribuição de energia elétrica no Estado de Pernambuco e (ii) avaliar a lisura da conduta da Neoenergia Pernambuco no trato e na cobrança com o consumidor, o Exmo. Sr. Deputado Federal Eduardo da Fonte requer que o Tribunal de Contas da União realize ato de fiscalização e controle, com o objetivo de examinar e analisar a legalidade dos aumentos verificados nas contas de luz da distribuidora, nas localidades em que foram instalados equipamentos que permitem o desligamento remoto do fornecimento de energia elétrica.     
Da Análise Técnica da Solicitação do Congresso Nacional
Introdução
Preliminarmente, em análise ao requerimento do Sr. Parlamentar, dessume-se que seu pedido requer a atuação do TCU em duas frentes, a saber:  
 na regulação e fiscalização, realizada pela Aneel, no tocante à qualidade dos serviços de distribuição de energia elétrica no Estado de Pernambuco;
 na análise da lisura da conduta da Neoenergia Pernambuco, no trato e na cobrança com seus consumidores, notadamente no que concerne à consistência dos eventos tarifários e sua aplicação, pela referida empresa, por meio da estrutura tarifária definida pela Aneel.
15.	No que tange ao primeiro aspecto, trata-se do que a jurisprudência do TCU habitualmente denomina de controle de segunda ordem, ocasião em que, in casu, o Tribunal irá exercer controle externo sobre a Aneel, a fim de verificar se a agência reguladora está cumprindo adequadamente seu papel fiscalizatório junto à concessionária de distribuição de energia elétrica, no que concerne a verificar se os padrões de qualidade do serviço público prestado a seus consumidores encontram-se em conformidade com o previsto e requerido pela legislação de regência, bem como pelos normativos internos do ente regulador.
16.	No que pertine ao segundo aspecto a ser enfocado neste processo de Solicitação do Congresso Nacional, cumpre ao Tribunal verificar a regularidade dos "aumentos tarifários nas áreas abrangidas pela instalação de equipamentos de monitoramento remoto", na exata dicção parlamentar.
17.	A fim de dar cumprimento a esta dupla tarefa, esta Unidade Especializada realizou Inspeção na Aneel (peça 10) , por meio da qual solicitou-se à agência reguladora o encaminhamento de documentos e informações julgados pertinentes para o correto atendimento à demanda parlamentar recebida nesta Casa.
18.	Posto isso, passa-se à exposição e análise dos elementos colhidos por meio da referida fiscalização, em referência aos dois aspectos de investigação solicitados pelo Parlamento ao TCU. 
 (I) Análise da regulação e fiscalização, realizada pela Aneel, no tocante à qualidade dos serviços de distribuição de energia elétrica no Estado de Pernambuco. 
19.		É pertinente, para o tema em foco, trazer inicialmente à colação alguns dados do denominado "Painel de Desempenho das Distribuidoras de Energia Elétrica". Trata-se de uma ferramenta, disponibilizada no site da Aneel, que permite o acompanhamento, por toda a sociedade, da evolução dos principais indicadores de desempenho das distribuidoras.
20.	Abaixo, nas Figuras XX e XX, são reproduzidos, respectivamente, os dados de FEC (frequência equivalente de interrupção por unidade consumidora) e DEC (duração equivalente de interrupção por unidade consumidora) da Neoenergia Pernambuco, relativos ao período de fevereiro de 2018 a dezembro de 2022 (data disponível mais atual) . 
21.	Tais indicadores, como cediço, são utilizados para medir a frequência (número de vezes) e a duração (em horas) de interrupções de energia ocorridas nas unidades consumidoras, servindo, dentre outros, de balizas para a Aneel na avaliação da qualidade do serviço público de energia elétrica prestado pelas distribuidoras a seus consumidores.  
Figura 1 - Indicador FEC da Neoenergia Pernambuco no período de fevereiro/2018 a dezembro/2022.

Disponível em:  Acesso em: 27/2/2023.
Figura 2 - Indicador DEC da Neoenergia Pernambuco no período de fevereiro/2018 a dezembro/2022.

Disponível em:  Acesso em: 27/2/2023.
22.		Conforme se pode notar, os indicadores FEC e DEC, de uma forma geral, têm se mantido dentro dos limites regulatórios (o FEC Total e o DEC Total consideram todas as interrupções, inclusive os casos que não se submetem aos limites regulatórios) . 
23.	Nesse contexto, por intermédio da Inspeção realizada na Aneel, foram solicitados os seguintes documentos/informações (peça 18) :
1) Informar se, nos últimos 5 (cinco) anos, a Aneel realizou algum trabalho de fiscalização na aludida empresa, relativamente à avaliação da qualidade dos serviços de distribuição de energia elétrica no Estado de Pernambuco, notadamente na análise dos indicadores DEC e FEC; 
2) Caso positiva a resposta, encaminhar todos os documentos produzidos nas ações de fiscalização mencionadas no item precedente; 
3) Caso negativa a resposta, informar se há previsão da realização de trabalhos desta natureza na empresa, bem como as datas previstas para tal.  
24. 	Em resposta, a agência reguladora prestou as informações que seguem (peça 9) :
Em maio/2018, a Neoenergia Pernambuco (antiga Celpe) , doravante apenas Distribuidora, apresentou Plano de Melhorias à Agência de Regulação de Pernambuco - ARPE visando a restabelecer a qualidade dos serviços prestados em diversos temas, dentre eles, Duração de Interrupções. Essa ação teve como base o diagnóstico realizado a partir dos dados apurados nos exercícios de 2015 e 2016. 
Durante a vigência do citado Plano de Melhorias, a Distribuidora apresentou três relatórios de acompanhamento, sendo o do 1º e 2º quadrimestre em setembro de 2018 e do 3º quadrimestre em janeiro de 2019. Foram elaborados dois relatórios de acompanhamento e inspeção elaborados pela ARPE: RAI-CELPE-004/2018-CEE/ARPE/SFE e RAI-CELPE-003/2019- CEE/ARPE/SFE. 
Em maio de 2019, foi emitida a NT nº 003/2019-CEE/ARPE na qual ficou caracterizado que a Distribuidora não cumpriu a totalidade dos compromissos e metas estabelecidas no Plano de Melhorias. 
Também em maio de 2019, por determinação da SFE/Aneel, foi instaurado o Processo Administrativo nº 002/2019-CEE/ARPE na ARPE, com o tema Qualidade do Fornecimento de Energia Elétrica, com base nos indicadores de continuidade DEC e FEC dos conjuntos de unidades consumidoras dos anos 2018 e 2019. 
O referido processo resultou em um AI com multa inicial de R$ 7.908.880,41, posteriormente reduzida para R$ 3.975.003,30 em função de ajustes na dosimetria aplicada.
Em junho de 2020, foi instaurado o Processo Administrativo nº 005/2020 na ARPE, no qual foi aprovado um Plano de Resultados com metas estabelecidas para ser cumprido no período de outubro/2020 a setembro/2021. 
Em junho/2021, tendo em vista os resultados insatisfatórios apresentados pela Distribuidora, foi determinado o encerramento do referido Plano e instaurado um processo de Fiscalização pela SFE/Aneel, com multa aplicada no valor de aproximadamente R$ 32 milhões, processo este que foi judicializado pela empresa. Na ocasião, foi determinada também a pactuação de um novo Plano de Resultados com vigência entre outubro/2021 e setembro/2022. Em função dos resultados apresentados pela Distribuidora e por sua solicitação, esse novo Plano foi postergado até dezembro/2022.
 (...) 
Não obstante as ações descritas acima, segue relato de nova ação prevista:
Com o intuito de aprimorar a conformidade regulatória dos indicadores de continuidade dos conjuntos, a SFE propôs algumas alterações nos planos de resultados para o tema continuidade do fornecimento a partir de 2023. 
A primeira alteração está relacionada com a abrangência. Para que haja melhora mais efetiva, a SFE entendeu que todas as distribuidoras devem integrar o plano de resultados. Porém, neste primeiro momento, serão abrangidas somente as concessionárias. 
A segunda modificação diz respeito à meta. Nesse ponto, a SFE estabeleceu como meta final dos planos de resultados o alcance do percentual mínimo de 80% dos conjuntos dentro dos limites regulatórios. Esse percentual está em linha com que a Aneel já considera no cálculo da parcela QDEC da componente Q do Fator X, nos termos do Submódulo 2.5ª do PRORET. 
Considerando a razoabilidade no período de maturação dos investimentos para o alcance dos conjuntos mais distantes dos limites e a factibilidade de cumprimento das metas estabelecidas, a SFE fez opção por período de 4 anos para que as Distribuidoras alcancem a meta de 80% dos conjuntos dentro dos limites regulatórios. 
Todavia, embora o plano de resultados tenha o horizonte de 4 anos, as distribuidoras terão metas anuais a serem cumpridas. Com o objetivo de mitigar o efeito da reconfiguração dos conjuntos no decorrer do período do plano, as metas serão estabelecidas em termos de percentual de conjuntos que observam os limites regulatórios no ano civil. Os valores foram calculados a partir da razão entre a quantidade de conjuntos necessários ao cumprimento do percentual de 80% dos conjuntos dentro dos limites regulatórios pela quantidade de anos do plano, no caso, 4 anos. Mais detalhes estão no RF 16/2022-SFE/Aneel.
25.	De plano, com base nos documentos e informações encaminhados pela Aneel ao TCU, constata-se que a referida agência reguladora - seja por iniciativa própria, notadamente por intermédio de sua Superintendência de Fiscalização de Serviços de Eletricidade (SFE) , seja em articulação com a Agência de Regulação de Pernambuco (ARPE) , com a qual possui convênio para atividades delegadas de fiscalização - vem exercendo o seu papel regulatório e fiscalizatório junto à distribuidora Neoenergia Pernambuco, no que tange à avaliação da qualidade dos serviços de distribuição de energia elétrica no Estado de Pernambuco, especialmente na análise dos indicadores DEC e FEC.
26.	Com efeito, à guisa de exemplo, dentre outros, da constatação que ora se expõe, cite-se o Processo Administrativo 48500.004507/2021-61 (peça 20) . Este feito foi instaurado pela SFE/Aneel, com o objetivo de verificar a qualidade do fornecimento de energia elétrica, por parte da Neoenergia Pernambuco, com base nos indicadores de continuidade dos conjuntos de unidades consumidoras.
27.	Na conclusão do trabalho de fiscalização, foram registradas as seguintes constatações, denotando as falhas da concessionária na prestação do serviço público que lhe incumbe (peça 20, p. 10) :
Na ação fiscalizadora foi constatado que a Neoenergia Pernambuco não prestou um serviço adequado, descumprindo com os níveis de qualidade de fornecimento estabelecidos pela Aneel para o ano de 2020, conforme pode ser observado neste Relatório. 
Foi verificado que em 2020 a Distribuidora violou o indicador DEC de 61 conjuntos e o FEC de 14 conjuntos, representando 46,66% dos conjuntos da Empresa. 
De todo o exposto, restou caracterizado que a Neoenergia Pernambuco não vem prestando o serviço de energia elétrica com o nível de qualidade adequado, fato este que já tinha sido constatado em anos anteriores, com degradação contínua e persistente dos indicadores de qualidade no ano de 2020. (grifou-se) 
28.	Da referida ação de fiscalização, resultou a lavratura de um Auto de Infração no valor de quase R$ 33 milhões (peça 20, p. 45) , em desfavor da concessionária, que está sendo, segundo informado pela Auditoria Interna da Aneel, objeto de questionamento no Poder Judiciário.
29.	Destarte, apesar do atendimento aos limites regulatórios quando se considera toda a área de concessão, a Neoenergia Pernambuco não atendeu, no período fiscalizado (ano de 2020) , aos padrões de qualidade de fornecimento, quando considerada a continuidade na prestação do serviço por conjuntos de unidades consumidoras.
30.	Em arremate a este primeiro tópico de atendimento à demanda parlamentar, cumpre serem destacadas, de acordo com o informado na resposta da Aneel ao TCU, as seguintes alterações, propostas pela SFE, nos planos de resultados das distribuidoras, para o tema "continuidade do fornecimento", a partir de 2023, visando ao aprimoramento da conformidade regulatória dos indicadores de continuidade dos conjuntos:
 inclusão de todas as distribuidoras no plano de resultados;
 estabelecimento, como meta final dos planos de resultados, do alcance do percentual mínimo de 80% dos conjuntos dentro dos limites regulatórios. 
31.	De todo o exposto neste primeiro tópico de investigação, é lícito serem elencadas as seguintes principais constatações, as quais serão propostas, ao final desta instrução, serem encaminhadas ao parlamentar solicitante:
 Com base nos documentos e informações encaminhados pela Aneel ao TCU, constata-se que a referida agência reguladora - seja por iniciativa própria, notadamente por intermédio de sua Superintendência de Fiscalização de Serviços de Eletricidade (SFE) , seja em articulação com a Agência de Regulação de Pernambuco (ARPE) , com a qual possui convênio para atividades delegadas de fiscalização - vem exercendo o seu papel regulatório e fiscalizatório junto à distribuidora Neoenergia Pernambuco, no que tange à avaliação da qualidade dos serviços de distribuição de energia elétrica no Estado de Pernambuco, especialmente na análise dos indicadores DEC e FEC;
 De acordo com dados do "Painel de Desempenho das Distribuidoras de Energia Elétrica", disponibilizado no site da Aneel, no período de fevereiro de 2018 a dezembro de 2022 (data disponível mais atual) os indicadores FEC e DEC têm se mantido dentro dos limites regulatórios, quando considerada toda a área de concessão da distribuidora; 
 Por outro lado, quando considerada a continuidade na prestação do serviço por conjuntos de unidades consumidoras, a Neoenergia Pernambuco não atendeu, no ano de 2020, aos padrões de qualidade de fornecimento de energia elétrica, conforme verificado em processo fiscalizatório da Aneel;
 (iv) Visando ao aprimoramento da conformidade regulatória dos indicadores de continuidade dos conjuntos, a SFE/Aneel propôs as seguintes alterações nos planos de resultados das distribuidoras, para o tema "continuidade do fornecimento", a partir de 2023:
 (iv.i) inclusão de todas as distribuidoras no plano de resultados;
 (iv.ii) estabelecimento, como meta final dos planos de resultados, do alcance do percentual mínimo de 80% dos conjuntos dentro dos limites regulatórios. 
 (II) Análise da lisura da conduta da Companhia Neoenergia Pernambuco, no trato e na cobrança com seus consumidores, notadamente no que concerne à consistência dos eventos tarifários e sua aplicação, pela referida empresa, por meio da estrutura tarifária definida pela Aneel, nas áreas abrangidas pela instalação de equipamentos de monitoramento remoto.
32.	O objetivo primordial deste segundo tópico de investigação, em atenção à demanda endereçada a esta Casa, é o de averiguar se houve aumentos tarifários indevidos "nas áreas de concessão onde foram instalados equipamentos de monitoramento remoto", segundo a exata dicção parlamentar.
33.	Para tanto, fez-se necessário, inicialmente, inquirir-se a Aneel a respeito de algumas questões preliminares, relativas aos referidos equipamentos e imprescindíveis à compreensão do tema, as quais ora passam a ser relatadas.
34.	Por intermédio da inspeção realizada na Aneel, foi solicitado o seguinte (peça 19) :
1) Informar qual é o procedimento legalmente correto e quais são os atores legitimados para efetuarem a interrupção de energia elétrica aos consumidores, em caso de inadimplência, encaminhando todos os normativos, legais e infralegais, que sustentam a resposta;  
35.				              Em resposta, a agência reguladora prestou as seguintes informações (peça 17, p.2) :
 (...) 
3. Em linhas gerais, a distribuidora (diretamente ou por meio de preposto) é a única responsável por efetuar a suspensão por inadimplência. 
4. Sobre o procedimento, as distribuidoras devem observar: 
 Conforme os art. 356 e 360 da REN nº 1.000/2021, a suspensão por inadimplência deve ser precedida de notificação (impressa na fatura ou por correspondência escrita) enviada com, pelo menos, 15 dias de antecedência, contendo o dia a partir do qual poderá ser feita a suspensão, o prazo para encerramento contratual, e a cobrança do custo de disponibilidade enquanto vigorar o contrato. No caso específico do consumidor classificado como residencial baixa renda, deve-se observar o intervalo mínimo de 30 dias entre o vencimento e a efetiva suspensão. (art. 358) 
 Caso o consumidor apresente a quitação do débito à equipe responsável pela suspensão, o serviço não deve ser realizado. (art. 356, §1º) 
 A suspensão somente pode ser realizada em dias úteis, de 2ª a 5ª-feira, no horário das 8h às 18h. (art. 359) 
 Caso o consumidor apresente reclamação relacionada com diferença de cobrança em sua fatura, a distribuidora fica impedida de fazer a suspensão até a efetiva resposta da Ouvidoria (inciso II do art. 422) 
 A distribuidora pode encerrar o contrato quando ocorrer o decurso do prazo de 2 ciclos de faturamento após a suspensão regular e ininterrupta do fornecimento por inadimplência, desde que o consumidor e demais usuários sejam notificados com antecedência de pelo menos 15 dias. (§1º do art. 140) .
36.		Por meio do mesmo expediente (peça 19) , foram endereçados à Aneel os quesitos 2 e 4, contendo as seguintes solicitações:
2. Informar como funcionam os equipamentos descritos pelo parlamentar, bem como se podem ter sua instalação exigida pela concessionária para a conexão de novos consumidores à rede de distribuição, encaminhando todos os normativos, legais e infralegais, que os legitimam; 
4. Informar se tais equipamentos podem, à luz dos normativos que os regem, realizar a interrupção remota de fornecimento de energia, em casos de atraso no pagamento, esclarecendo se a Aneel tem ciência destas interrupções e se elas podem ser feitas.
37.	A resposta a estes itens foi a que se segue (peça 17, p. 2-3) :
 (...) 
5. Quanto aos quesitos 2 e 4, informamos que os dispositivos de corte remoto possibilitam o acionamento, via sistema de telecomunicação, de relé que realiza o desligamento, ou religamento, de unidade consumidora, sem a necessidade de deslocamento da equipe de campo para realizar o serviço. A instalação de tais dispositivos é realizada exclusivamente pela distribuidora, que não pode exigir a sua implantação de seus consumidores. 
6. Ao longo dos anos, não se tem conhecimento de caso concreto em que qualquer distribuidora tenha exigido a sua implantação pelos consumidores. O que ocorre é que tais dispositivos, podem vir embutidos dentro dos medidores de energia elétrica, que são implantados pela própria distribuidora. 
7. A regulamentação vigente não especifica qual é o método que deve ser observado pela distribuidora na realização da suspensão, atendo-se aos procedimentos que devem ser adotados de modo a assegurar os direitos dos consumidores, oportunizando-os a ficar adimplentes e afastando a possibilidade de eventuais abusos das distribuidoras. Assim, não há vedação para uso de dispositivos de suspensão remota, desde que a distribuidora respeite os procedimentos (acima descritos) antes de realizar o desligamento do consumidor.
38.	Por fim, o item 3 da requisição (peça 19) veiculou a seguinte solicitação:
3. Informar se a Aneel constatou que, após o início da utilização destes dispositivos, os valores das faturas de energia elétrica aumentaram de forma expressiva para os consumidores, encaminhando eventuais trabalhos de fiscalização que tenham sido feitos sobre o tema.
39.	Eis a resposta encaminhada pela Aneel (peça 17, p. 3) :
8. (...) informamos que não foi realizada fiscalização específica sobre a utilização dos dispositivos citados. Porém, foi identificado pela Coordenação de Monitoramento dos Serviços da Distribuição e Transmissão da SFE, em suas atividades de monitoramento contínuo, um aumento no número de reclamações referentes ao tema faturamento na Neoenergia Pernambuco no segundo semestre de 2020. 
Assim, de acordo com as premissas da Fiscalização Responsiva, foi iniciado um processo de análise e consequente Plano de Resultados para regularização dos problemas identificados, essa atividade foi realizada pela Agência de Regulação de Pernambuco conveniada da Aneel no Estado, o qual resultou em redução consistente do número de reclamações na Ouvidoria da Aneel sobre o tema:

9. Esclarecemos que o tema Faturamento é composto por reclamações das seguintes tipologias: Tarifas, Faturas, Apresentação/Entrega de Contas, Erro de Leitura, Custos de Disponibilidade e Variação de Consumo. 
10. A Nota Técnica de avaliação final do Plano segue em anexo.
40.	Com base nestas informações prestadas pelo Ente Regulador, é possível extrair as seguintes relevantes conclusões:
 (i) A Aneel não tem nenhuma ingerência sobre o procedimento de suspensão do fornecimento de energia elétrica, em caso de inadimplência do consumidor. A distribuidora (diretamente ou por meio de preposto) é a única responsável por efetuar a suspensão do serviço, em caso de inadimplência;
 (ii) Para que a suspensão do fornecimento de energia elétrica seja considerada legítima, ela deverá observar, estritamente, os procedimentos descritos no inciso II do §3º do art. 6º da Lei 8.987/1995, bem como na Resolução Normativa da Aneel n. 1.000/2021, em especial nos seguintes artigos: 4º, §3º, inciso III; 140; 165 §8º; 169; 170 §3º; 356; 358 a 360 e 422 inciso II;
 (iii) A regulamentação vigente não veda a utilização de dispositivos de suspensão remota, desde que a distribuidora respeite os procedimentos (acima indicados) antes de realizar o desligamento do consumidor. Com efeito, não está especificado na legislação qual é o método que deve ser observado pela distribuidora na realização da suspensão do serviço de energia elétrica, atendo-se unicamente aos procedimentos que devem ser adotados, de modo a assegurar os direitos dos consumidores, oportunizando-os a ficar adimplentes e afastando a possibilidade de eventuais abusos das distribuidoras; 
 (iv) Os dispositivos de corte remoto possibilitam o acionamento, via sistema de telecomunicação, de relé que realiza o desligamento, ou religamento, de unidade consumidora, sem a necessidade de deslocamento da equipe de campo para realizar o serviço. A instalação de tais dispositivos é realizada exclusivamente pela distribuidora, que não pode exigir a sua implantação por parte de seus consumidores; 
 (v) Ao longo dos anos, a Aneel não tem conhecimento de caso concreto em que qualquer distribuidora tenha exigido a sua implantação pelos consumidores. O que ocorre é que, tais dispositivos, podem vir embutidos dentro dos medidores de energia elétrica, que são implantados pela própria distribuidora;
 (vi) A Aneel não realizou fiscalização específica na Neoenergia Pernambuco, acerca da utilização dos dispositivos de corte remoto. Todavia, foi identificado pela Coordenação de Monitoramento dos Serviços da Distribuição e Transmissão da SFE, em suas atividades de monitoramento contínuo, um aumento no número de reclamações referentes ao tema faturamento na referida concessionária, no segundo semestre de 2020, o qual é composto por reclamações das seguintes tipologias: Tarifas, Faturas, Apresentação/Entrega de Contas, Erro de Leitura, Custos de Disponibilidade e Variação de Consumo;
 (vii) Desta forma, de acordo com as premissas da fiscalização responsiva, foi iniciado um processo de análise e consequente Plano de Resultados para regularização dos problemas identificados, conduzido pela Agência de Regulação de Pernambuco, conveniada da Aneel naquele Estado, o qual resultou em redução consistente do número de reclamações na Ouvidoria da Aneel sobre o tema, conforme se pode observar da Nota Técnica nº 018/2022-CEE/ARPE.
41.		Portanto, diante da ilustre solicitação parlamentar encaminhada a este Tribunal, verifica-se que os processos tarifários são realizados por modalidades tarifárias (tarifa convencional, tarifas horárias e demais modalidades) de acordo com os grupos tarifários (alta tensão e baixa tensão) dos consumidores, conforme previsto na Resolução Normativa Aneel 1000/2021, não havendo previsão regulatória, desse modo, de alterações tarifárias específicas por localidade dentro de uma mesma área de concessão, em especial aquelas em que foram instalados equipamentos que permitem o desligamento remoto do fornecimento de energia elétrica, porque, conforme esclarecido, tais equipamentos são instalados conforme o julgamento técnico das empresas, podendo inclusive serem embutidos em medidores individuais esparsos na área de concessão, ao passo que os eventos tarifários incidem sobre todos os consumidores das distribuidoras. 
42.	Inobstante esta circunstância, com o objetivo de prestar ao eg. Parlamento as informações mais precisas e completas possíveis, traz-se à colação a Figura 3 abaixo, para que melhor se possa comparar os percentuais de reajuste tarifário anual homologados pela Aneel à Neoenergia Pernambuco, relativos ao período de 2013 (ano em que, segundo o parlamentar solicitante, os equipamentos de desligamento remoto foram instalados) até 2022, com a média dos percentuais de reajuste tarifário anual homologados pela Aneel a todas as distribuidoras, relativos ao mesmo período.
Figura 3 - Percentuais de reajustes tarifários anuais homologados pela Aneel à Neoenergia Pernambuco X Média dos percentuais de reajustes tarifários anuais homologados pela Aneel a todas as distribuidoras.

Fonte: Elaboração própria, com base em dados disponíveis em:  Acesso em: 27/2/2023.
43.		Com base no gráfico acima, conclui-se que os percentuais de reajustes tarifários anuais homologados pela Aneel à Neoenergia Pernambuco, no período de 2013 a 2022, acompanham, de forma geral, a tendência  da média dos percentuais de reajustes tarifários anuais homologados pela Aneel a todas as distribuidoras, no mesmo referido período.
44.	Na mesma linha de investigação, em análise ao ranking das tarifas residenciais, homologadas pela Aneel às distribuidoras para o ciclo de 2022/2023, constata-se, conforme a Figura XX, que a tarifa da Neoenergia Pernambuco para o período é de R$ 0,706 por kWh, o que a coloca como a 42ª maior tarifa, em um universo de 104 distribuidoras, valor este que se encontra na média das tarifas praticadas pelas demais distribuidoras.
Figura 4 -Ranking das tarifas residenciais homologadas às distribuidoras, para o ciclo de 2022/2023.

Disponível em: < https://portalrelatorios.aneel.gov.br/luznatarifa/rankingtarifas> Acesso em: 13/3/2023.
45.	Por fim, considerando a possibilidade de os problemas apontados na presente SCN se referirem não exatamente à regularidade dos eventos tarifários promovidos pela Aneel, mas à precisão e calibragem dos medidores instalados, entende-se pertinente encaminhar cópia do Acordão que vier a ser proferido ao Instituto de Pesos e Medidas de Pernambuco (IPEM/PE) , para, caso entenda cabível, realizar testes na precisão dos equipamentos que permitem o desligamento remoto do fornecimento de energia elétrica, instalados pela Neoenergia Pernambuco.  
CONCLUSÃO
46.	Trata-se de Solicitação do Congresso Nacional, por meio da qual o Exmo. Sr. Deputado Federal Áureo Ribeiro, 1º Vice-Presidente da Comissão de Fiscalização Financeira e Controle da Câmara dos Deputados, encaminha a este Tribunal a Proposta de Fiscalização e Controle (PFC) 42/2019, de autoria do Exmo. Sr. Deputado Federal Eduardo da Fonte e relatoria do Exmo. Sr. Deputado Federal Kim Kataguiri.
47.	A referida proposta requer que o Tribunal de Contas da União realize ato de fiscalização e controle, com o objetivo de examinar e analisar a legalidade dos aumentos verificados nas contas de luz da Companhia Energética de Pernambuco-Celpe, nas localidades em que foram instalados equipamentos que permitem o desligamento remoto do fornecimento de energia elétrica.
48.	Com o objetivo de atender à demanda parlamentar, o TCU realizou inspeção na Aneel, com os seguintes escopos:
 (I) Análise da regulação e fiscalização, realizada pela Aneel, no tocante à qualidade dos serviços de distribuição de energia elétrica no Estado de Pernambuco; 
 (II) Análise da lisura da conduta da Companhia Neoenergia Pernambuco, no trato e na cobrança com seus consumidores, notadamente no que concerne à consistência dos eventos tarifários e sua aplicação, pela referida empresa, por meio da estrutura tarifária definida pela Aneel, nas áreas abrangidas pela instalação de equipamentos de monitoramento remoto.
49.	Quanto ao primeiro aspecto, constatou-se o seguinte:
 Com base nos documentos e informações encaminhados pela Aneel ao TCU, constata-se que a referida agência reguladora - seja por iniciativa própria, notadamente por intermédio de sua Superintendência de Fiscalização de Serviços de Eletricidade (SFE) , seja em articulação com a Agência de Regulação de Pernambuco (ARPE) , com a qual possui convênio para atividades delegadas de fiscalização - vem exercendo o seu papel regulatório e fiscalizatório junto à distribuidora Neoenergia Pernambuco, no que tange à avaliação da qualidade dos serviços de distribuição de energia elétrica no Estado de Pernambuco, especialmente na análise dos indicadores DEC e FEC;
 De acordo com dados do "Painel de Desempenho das Distribuidoras de Energia Elétrica", disponibilizado no site da Aneel, no período de fevereiro de 2018 a dezembro de 2022 (data disponível mais atual) os indicadores FEC e DEC têm se mantido dentro dos limites regulatórios, quando considerada toda a área de concessão da distribuidora;
 Por outro lado, quando considerada a continuidade na prestação do serviço por conjuntos de unidades consumidoras, a Neoenergia Pernambuco não atendeu, no ano de 2020, aos padrões de qualidade de fornecimento de energia elétrica, conforme verificado em processo fiscalizatório da Aneel;
 (iv) Visando ao aprimoramento da conformidade regulatória dos indicadores de continuidade dos conjuntos, a SFE/Aneel propôs as seguintes alterações nos planos de resultados das distribuidoras, para o tema "continuidade do fornecimento", a partir de 2023:
 (iv.i) inclusão de todas as distribuidoras no plano de resultados;
 (iv.ii) estabelecimento, como meta final dos planos de resultados, do alcance do percentual mínimo de 80% dos conjuntos dentro dos limites regulatórios. 
50.	Quanto ao segundo aspecto de investigação, constatou-se o seguinte:
 (i) A Aneel não tem nenhuma ingerência sobre o procedimento de suspensão do fornecimento de energia elétrica, em caso de inadimplência do consumidor. A distribuidora (diretamente ou por meio de preposto) é a única responsável por efetuar a suspensão do serviço, em caso de inadimplência;
 (ii) Para que a suspensão do fornecimento de energia elétrica seja considerada legítima, ela deverá observar, estritamente, os procedimentos descritos no inciso II do §3º do art. 6º da Lei 8.987/1995, bem como na Resolução Normativa da Aneel n. 1.000/2021, em especial nos seguintes artigos: 4º, §3º, inciso III; 140; 165 §8º; 169; 170 §3º; 356; 358 a 360 e 422 inciso II;
 (iii) A regulamentação vigente não veda a utilização de dispositivos de suspensão remota, desde que a distribuidora respeite os procedimentos (acima indicados) antes de realizar o desligamento do consumidor. Com efeito, não está especificado na legislação qual é o método que deve ser observado pela distribuidora na realização da suspensão do serviço de energia elétrica, atendo-se unicamente aos procedimentos que devem ser adotados, de modo a assegurar os direitos dos consumidores, oportunizando-os a ficar adimplentes e afastando a possibilidade de eventuais abusos das distribuidoras; 
 (iv) Os dispositivos de corte remoto possibilitam o acionamento, via sistema de telecomunicação, de relé que realiza o desligamento, ou religamento, de unidade consumidora, sem a necessidade de deslocamento da equipe de campo para realizar o serviço. A instalação de tais dispositivos é realizada exclusivamente pela distribuidora, que não pode exigir a sua implantação por parte de seus consumidores; 
 (v) Ao longo dos anos, a Aneel não tem conhecimento de caso concreto em que qualquer distribuidora tenha exigido a sua implantação pelos consumidores. O que ocorre é que, tais dispositivos, podem vir embutidos dentro dos medidores de energia elétrica, que são implantados pela própria distribuidora;
 (vi) A Aneel não realizou fiscalização específica na Neoenergia Pernambuco, acerca da utilização dos dispositivos de corte remoto. Todavia, foi identificado pela Coordenação de Monitoramento dos Serviços da Distribuição e Transmissão da SFE, em suas atividades de monitoramento contínuo, um aumento no número de reclamações referentes ao tema faturamento na referida concessionária, no segundo semestre de 2020, o qual é composto por reclamações das seguintes tipologias: Tarifas, Faturas, Apresentação/Entrega de Contas, Erro de Leitura, Custos de Disponibilidade e Variação de Consumo;
 (vii) Desta forma, de acordo com as premissas da fiscalização responsiva, foi iniciado um processo de análise e consequente Plano de Resultados para regularização dos problemas identificados, conduzido pela Agência de Regulação de Pernambuco, conveniada da Aneel naquele Estado, o qual resultou em redução consistente do número de reclamações na Ouvidoria da Aneel sobre o tema, conforme se pode observar da Nota Técnica nº 018/2022-CEE/ARPE;
	(viii) Os processos tarifários são realizados por modalidades tarifárias (tarifa convencional, tarifas horárias e demais modalidades) de acordo com os grupos tarifários (alta tensão e baixa tensão) dos consumidores, conforme previsto na Resolução Normativa Aneel 1000/2021, não havendo previsão regulatória, desse modo, de alterações tarifárias específicas por localidade dentro de uma mesma área de concessão, em especial aquelas em que foram instalados equipamentos que permitem o desligamento remoto do fornecimento de energia elétrica, porque tais equipamentos são instalados conforme o julgamento técnico das empresas, podendo inclusive serem embutidos em medidores individuais esparsos na área de concessão, ao passo que os eventos tarifários incidem sobre todos os consumidores das distribuidoras;
                  (ix) Com base na análise de dados disponíveis no site da Aneel, conclui-se que os percentuais de reajustes tarifários anuais homologados pela Aneel à Neoenergia Pernambuco, no período de 2013 a 2022, acompanham, de forma geral, a tendência da média dos percentuais de reajustes tarifários anuais homologados pela Aneel a todas as distribuidoras, no mesmo referido período.
 (x) Em análise ao ranking das tarifas residenciais, homologadas pela Aneel às distribuidoras para o ciclo de 2022/2023, constata-se que a tarifa da Neoenergia Pernambuco para o período é de R$ 0,706 por kWh, o que a coloca como a 42ª maior tarifa, em um universo de 104 distribuidoras, valor este que se encontra na média das tarifas praticadas pelas demais distribuidoras.
51.	Desta forma, propõe-se informar aos Exmos. Srs. Deputados Federais, signatários da Proposta de Fiscalização e Controle 42/2019, acerca de tais mencionadas constatações, elencadas nesta conclusão, nos termos da proposta de encaminhamento adiante formulada, bem como encaminhar cópia do Acordão que for proferido à Aneel e ao IPEM/PE, este último para, caso entenda cabível, realizar testes na precisão dos equipamentos que permitem o desligamento remoto do fornecimento de energia elétrica, instalados pela Neoenergia Pernambuco.
PROPOSTA DE ENCAMINHAMENTO
52.	Diante do exposto, submete-se à consideração das instâncias competentes a presente Solicitação do Congresso Nacional, formulada pelo 1º Vice-Presidente da Comissão de Fiscalização Financeira e Controle da Câmara dos Deputados, com base na Proposta de Fiscalização e Controle 42/2019, propondo:
52.1	conhecer da presente Solicitação do Congresso Nacional, por estarem preenchidos os requisitos de admissibilidade previstos nos artigos 38, inciso II, da Lei 8.443/1992; 232, inciso III, do Regimento Interno do TCU e 4º, inciso I, alínea "b", da Resolução - TCU 215/2008;
52.2	informar ao Exmo. Sr. Deputado Federal Áureo Ribeiro, 1º Vice-Presidente da Comissão de Fiscalização Financeira e Controle da Câmara dos Deputados, e aos Exmos. Srs. Deputados Federais Eduardo da Fonte, autor da Proposta de Fiscalização e Controle 42/2019, e Kim Kataguiri, relator da matéria, que:
 Com base nos documentos e informações encaminhados pela Aneel ao TCU, constata-se que a referida agência reguladora - seja por iniciativa própria, notadamente por intermédio de sua Superintendência de Fiscalização de Serviços de Eletricidade (SFE) , seja em articulação com a Agência de Regulação de Pernambuco (ARPE) , com a qual possui convênio para atividades delegadas de fiscalização - vem exercendo o seu papel regulatório e fiscalizatório junto à distribuidora Neoenergia Pernambuco, no que tange à avaliação da qualidade dos serviços de distribuição de energia elétrica no Estado de Pernambuco, especialmente na análise dos indicadores DEC e FEC;
 De acordo com dados do "Painel de Desempenho das Distribuidoras de Energia Elétrica", disponibilizado no site da Aneel, no período de fevereiro de 2018 a dezembro de 2022 (data disponível mais atual) os indicadores FEC e DEC têm se mantido dentro dos limites regulatórios, quando considerada toda a área de concessão da distribuidora;
 Por outro lado, quando considerada a continuidade na prestação do serviço por conjuntos de unidades consumidoras, a Neoenergia Pernambuco não atendeu, no ano de 2020, aos padrões de qualidade de fornecimento de energia elétrica, conforme verificado em processo fiscalizatório da Aneel;
 (iv) Visando ao aprimoramento da conformidade regulatória dos indicadores de continuidade dos conjuntos, a SFE/Aneel propôs as seguintes alterações nos planos de resultados das distribuidoras, para o tema "continuidade do fornecimento", a partir de 2023:
 (iv.i) inclusão de todas as distribuidoras no plano de resultados;
 (iv.ii) estabelecimento, como meta final dos planos de resultados, do alcance do percentual mínimo de 80% dos conjuntos dentro dos limites regulatórios.
 (v) A Aneel não tem nenhuma ingerência sobre o procedimento de suspensão do fornecimento de energia elétrica, em caso de inadimplência do consumidor. A distribuidora (diretamente ou por meio de preposto) é a única responsável por efetuar a suspensão do serviço, em caso de inadimplência;
 (vi) Para que a suspensão do fornecimento de energia elétrica seja considerada legítima, ela deverá observar, estritamente, os procedimentos descritos no inciso II do §3º do art. 6º da Lei 8.987/1995, bem como na Resolução Normativa da Aneel n. 1000/2021, em especial nos seguintes artigos: 4º, §3º, inciso III) ; 140; 165 §8º; 169; 170 §3º; 356; 358 a 360 e 422 inciso II;
 (vii) A regulamentação vigente não veda a utilização de dispositivos de suspensão remota, desde que a distribuidora respeite os procedimentos (acima indicados) antes de realizar o desligamento do consumidor. Com efeito, não está especificado na legislação qual é o método que deve ser observado pela distribuidora na realização da suspensão do serviço de energia elétrica, atendo-se unicamente aos procedimentos que devem ser adotados, de modo a assegurar os direitos dos consumidores, oportunizando-os a ficar adimplentes e afastando a possibilidade de eventuais abusos das distribuidoras; 
 (viii) Os dispositivos de corte remoto possibilitam o acionamento, via sistema de telecomunicação, de relé que realiza o desligamento, ou religamento, de unidade consumidora, sem a necessidade de deslocamento da equipe de campo para realizar o serviço. A instalação de tais dispositivos é realizada exclusivamente pela distribuidora, que não pode exigir a sua implantação de seus consumidores; 
 (ix) Ao longo dos anos, a Aneel não tem conhecimento de caso concreto em que qualquer distribuidora tenha exigido a sua implantação pelos consumidores. O que ocorre é que, tais dispositivos, podem vir embutidos dentro dos medidores de energia elétrica, que são implantados pela própria distribuidora;
 (x) A Aneel não realizou fiscalização específica na Neoenergia Pernambuco, acerca da utilização dos dispositivos de corte remoto. Todavia, foi identificado pela Coordenação de Monitoramento dos Serviços da Distribuição e Transmissão da SFE, em suas atividades de monitoramento contínuo, um aumento no número de reclamações referentes ao tema faturamento na referida concessionária, no segundo semestre de 2020, o qual é composto por reclamações das seguintes tipologias: Tarifas, Faturas, Apresentação/Entrega de Contas, Erro de Leitura, Custos de Disponibilidade e Variação de Consumo;
 (xi) Desta forma, de acordo com as premissas da fiscalização responsiva, foi iniciado um processo de análise e consequente Plano de Resultados para regularização dos problemas identificados, conduzido pela Agência de Regulação de Pernambuco, conveniada da Aneel naquele Estado, o qual resultou em redução consistente do número de reclamações na Ouvidoria da Aneel sobre o tema, conforme se pode observar da Nota Técnica nº 018/2022-CEE/ARPE;
	(xii) Os processos tarifários são realizados por modalidades tarifárias (tarifa convencional, tarifas horárias e demais modalidades) de acordo com os grupos tarifários (alta tensão e baixa tensão) dos consumidores, conforme previsto na Resolução Normativa Aneel 1000/2021, não havendo previsão regulatória, desse modo, de alterações tarifárias específicas por localidade dentro de uma mesma área de concessão, em especial aquelas em que foram instalados equipamentos que permitem o desligamento remoto do fornecimento de energia elétrica, porque tais equipamentos são instalados conforme o julgamento técnico das empresas, podendo inclusive serem embutidos em medidores individuais esparsos na área de concessão, ao passo que os eventos tarifários incidem sobre todos os consumidores das distribuidoras;
                   (xiii) Com base na análise de dados disponíveis no site da Aneel, conclui-se que os percentuais de reajustes tarifários anuais homologados pela Aneel à Neoenergia Pernambuco, no período de 2013 a 2022, acompanham, de forma geral, a tendência  da média dos percentuais de reajustes tarifários anuais homologados pela Aneel a todas as distribuidoras, no mesmo referido período;
 (xiv) Em análise ao ranking das tarifas residenciais, homologadas pela Aneel às distribuidoras para o ciclo de 2022/2023, constata-se que a tarifa da Neoenergia Pernambuco para o período é de R$ 0,706 por kWh, o que a coloca como a 42ª maior tarifa, em um universo de 104 distribuidoras, valor este que se encontra na média das tarifas praticadas pelas demais distribuidoras. 
52.3	informar aos Exmos. Srs. Deputados Federais Áureo Ribeiro, Eduardo da Fonte e Kim Kataguiri, a decisão que vier a ser adotada, nos termos da minuta de aviso inserida no módulo "Comunicações" do e-TCU, encaminhando-lhes cópia da presente instrução;
52.4	nos termos do art. 8º da Resolução-TCU 315/2020, fazer constar comunicação do relator ao colegiado, na ata da sessão em que estes autos forem apreciados, no sentido de encaminhar cópia do Acórdão que vier a ser proferido pelo Tribunal à Agência Nacional de Energia Elétrica - Aneel e ao Instituto de Pesos e Medidas de Pernambuco - IPEM/PE, destacando que o relatório e o voto que fundamentam a deliberação ora encaminhada podem ser acessados por meio do endereço eletrônico www.tcu.gov.br/acordaos e que, caso tenham interesse, o Tribunal pode encaminhar-lhes cópia desses documentos sem quaisquer custos (consoante disposto no Memorando-Circular 45/2017-Segecex) ;
52.5	considerar a solicitação integralmente atendida e arquivar o presente processo, nos termos dos arts. 169, inciso II, do Regimento Interno do TCU e 17, inciso II, da Resolução - TCU 215/2008."
É o relatório.

Não atuou.

SOLICITAÇÃO DO CONGRESSO NACIONAL. EXAME E ANÁLISE DA LEGALIDADE DOS AUMENTOS VERIFICADOS NAS CONTAS DE LUZ NA COMPANHIA ENERGÉTICA DE PERNAMBUCO (CELPE) - AUTAL NEOENERGIA PERNAMBUCO, NAS LOCALIDADES EM QUE FORAM INSTALADOS EQUIPAMENTOS QUE PERMITEM O DESLIGAMENTO REMOTO DO FORNECIMENTO DE ENERGIA ELÉTRICA. PERCENTUAIS DE REAJUSTES TARIFÁRIOS ANUAIS ACOMPANHAM, DE FORMA GERAL, A TENDÊNCIA DA MÉDIA DOS PERCENTUAIS DE REAJUSTES HOMOLOGADOS PELA AGÊNCIA NACIONAL DE ENERGIA ELÉTRICA (ANEEL) A TODAS AS DISTRIBUIDORAS. A NEOENERGIA PERNAMBUCO OCUpA O RANKING DE 42ª MAIOR TARIFA DO PAÍS. ENCAMINHAMENTO DE INFORMAÇÕES SOBRE AS PROVIDÊNCIAS TOMADAS PELA ANEEL EM FACE DOS AUMENTOS OBSERVADOS. CONSIDERAÇÃO DE PLENO ATENDIMENTO DA SOLICITAÇÃO. COMUNICAÇÕES. ARQUIVAMENTO.

SOLICITAÇÃO DO CONGRESSO NACIONAL (SCN)

Unidade de Auditoria Especializada em Energia Elétrica e Nuclear (AudEletrica).

Trata-se de Solicitação do Congresso Nacional (SCN) constituída em resposta à Proposta de Fiscalização e Controle (PFC) 42/2019, por meio da qual a Comissão de Fiscalização Financeira e Controle da Câmara dos Deputados solicita ato de fiscalização e controle, com o objetivo de examinar e analisar a legalidade dos aumentos verificados nas contas de luz da Companhia Energética de Pernambuco (Celpe) , atualmente denominada Neoenergia Pernambuco, nas localidades em que foram instalados equipamentos que permitem o desligamento remoto do fornecimento de energia elétrica.
2. Nos termos da indigitada solicitação, na exposição de motivos do Exmo. Deputado Federal Eduardo da Fonte, relata-se que, em 2011, a Neoenergia Pernambuco ocupava a quarta posição no ranking de indicador de desempenho global de continuidade entre as distribuidoras de energia elétrica, e atualmente a empresa ocupa a décima quarta posição, resultado da piora nos índices de Duração e Frequência de Interrupção por Unidade Consumidora (DEC e FEC, respectivamente) . Desde o ano de 2012, o DEC da Neoenergia Pernambuco estaria acima do limite regulatório estabelecido pela Agência Nacional de Energia Elétrica (Aneel) .
3. Prossegue o parlamentar que, desde 2013, a Neoenergia Pernambuco passou a exigir a instalação de um novo equipamento para efetuar as solicitações de ligação de energia, sem o qual a empresa não realiza conexão de novos consumidores à rede de distribuição. Acrescenta que, após o início da utilização deste dispositivo, os valores das faturas de energia elétrica aumentaram de forma expressiva para os consumidores, apesar de não terem sido autorizados reajustes significativos pelo Ente Regulador.
4. Além da elevação das tarifas, existiriam denúncias de que os equipamentos de medição têm realizado interrupção remota de fornecimento de energia, em casos de atraso no pagamento. Assim, a utilização desse sistema que viabiliza o corte de energia ao consumidor - que ocasionalmente passa por situação de inadimplência - seria medida contrária ao interesse dos consumidores e contra o direito de continuidade dos serviços prestados.
5. Para dar azo à Solicitação do Congresso Nacional, a equipe de fiscalização da AudElétrica promoveu inspeção na Aneel. Empreendidos os exames de auditoria necessários, de mais relevante, a unidade técnica apurou que, com base na análise de dados disponíveis no site da Aneel, os percentuais de reajustes tarifários anuais homologados pela Aneel à Neoenergia Pernambuco, no período de 2013 a 2022, acompanham, de forma geral, a tendência da média dos percentuais de reajustes tarifários anuais homologados pela Aneel a todas as distribuidoras, no referido período.
6. Ainda, em análise ao ranking das tarifas residenciais, homologadas pela Aneel às distribuidoras para o ciclo de 2022/2023, constatou-se que a tarifa da Neoenergia Pernambuco para o período é de R$ 0,706 por kWh, o que a coloca como a 42ª maior tarifa, em um universo de 104 distribuidoras.
7. Paralelamente, em controle de regulação de segunda ordem, foi possível atestar, no que se refere à resposta da Aneel à potencial perda qualitativa dos serviços prestados pela Neoenergia Pernambuco, pareada com o aumento da tarifa, que a referida agência - seja por iniciativa própria, notadamente por intermédio de sua Superintendência de Fiscalização de Serviços de Eletricidade (SFE) , seja em articulação com a Agência de Regulação de Pernambuco (ARPE) , com a qual possui convênio para atividades delegadas de fiscalização - vem exercendo o seu papel regulatório e fiscalizatório junto à distribuidora Neoenergia Pernambuco, no que tangencia a avaliação da qualidade dos serviços de distribuição de energia elétrica no Estado de Pernambuco, especialmente na análise dos indicadores DEC e FEC.
8. Além disso, apurou-se que, de acordo com dados do Painel de Desempenho das Distribuidoras de Energia Elétrica, disponibilizado no site da Aneel, no período de fevereiro de 2018 a dezembro de 2022 (data disponível mais atual) , os indicadores FEC e DEC têm se mantido dentro dos limites regulatórios, quando considerada toda a área de concessão da distribuidora. Por outro lado, quando considerada a continuidade na prestação do serviço por conjuntos de unidades consumidoras, a Neoenergia Pernambuco não atendeu, no ano de 2020, aos padrões de qualidade de fornecimento de energia elétrica, conforme verificado em processo fiscalizatório da Aneel.
9. Visando, assim, o aprimoramento da conformidade regulatória dos indicadores de continuidade dos conjuntos, a SFE/Aneel propôs as seguintes alterações nos planos de resultados das distribuidoras, para o tema "continuidade do fornecimento", a partir de 2023:
· inclusão de todas as distribuidoras no plano de resultados; e
· estabelecimento, como meta final dos planos de resultados, do alcance do percentual mínimo de 80% dos conjuntos dentro dos limites regulatórios.
10. Nota-se que a Aneel não possui nenhuma ingerência sobre o procedimento de suspensão do fornecimento de energia elétrica, em caso de inadimplência do consumidor. A distribuidora (diretamente ou por meio de preposto) é a única responsável por efetuar a suspensão do serviço, em caso de inadimplência. Para que a suspensão do fornecimento de energia elétrica seja considerada legítima, a provedora de energia deverá observar, estritamente, os procedimentos descritos no inciso II do §3º do art. 6º da Lei 8.987/1995, bem como na Resolução Normativa da Aneel n. 1000/2021, em especial nos seguintes artigos: 4º, §3º, inciso III; 140; 165 §8º; 169; 170 §3º; 356; 358 a 360 e 422 inciso II.
11. Ainda, a regulamentação vigente não veda a utilização de dispositivos de suspensão remota, desde que a distribuidora respeite os procedimentos (acima indicados) antes de realizar o desligamento do consumidor. Com efeito, consoante a AudElétrica, não está especificado na legislação qual é o método que deve ser observado pela distribuidora na realização da suspensão do serviço de energia elétrica, atendo-se unicamente aos procedimentos que devem ser adotados, de modo a assegurar os direitos dos consumidores, oportunizando-os a ficar adimplentes e afastando a possibilidade de eventuais abusos das distribuidoras.
12. Os dispositivos de corte remoto possibilitam o acionamento, via sistema de telecomunicação, de relé que realiza o desligamento, ou religamento, de unidade consumidora, sem a necessidade de deslocamento da equipe de campo para realizar o serviço. A instalação de tais dispositivos é realizada exclusivamente pela distribuidora, que não pode exigir a sua implantação de seus consumidores.
13.  É fato que, ao longo dos anos, a Aneel não tem conhecimento de caso concreto em que qualquer distribuidora tenha exigido a sua implantação pelos consumidores. O que ocorre é que tais dispositivos podem vir embutidos dentro dos medidores de energia elétrica, que são implantados pela própria distribuidora.
14. Em acréscimo, a unidade técnica apurou que a Aneel não realizou fiscalização específica na Neoenergia Pernambuco, acerca da utilização dos dispositivos de corte remoto. Todavia, foi identificado pela Coordenação de Monitoramento dos Serviços da Distribuição e Transmissão da SFE, em suas atividades de monitoramento contínuo, um aumento no número de reclamações referentes ao tema faturamento na referida concessionária no segundo semestre de 2020, o qual é composto por reclamações das seguintes tipologias: Tarifas, Faturas, Apresentação/Entrega de Contas, Erro de Leitura, Custos de Disponibilidade e Variação de Consumo.
15. Isso dito, de acordo com as premissas da fiscalização responsiva, foi iniciado um processo de análise e consequente Plano de Resultados para regularização dos problemas identificados, conduzido pela Agência de Regulação de Pernambuco, conveniada da Aneel naquele Estado, o qual resultou em redução consistente do número de reclamações na Ouvidoria da Aneel sobre o tema, conforme se pode observar na Nota Técnica nº 018/2022-CEE/ARPE.
16. Os processos tarifários são realizados por modalidades tarifárias (tarifa convencional, tarifas horárias e demais modalidades) de acordo com os grupos tarifários (alta tensão e baixa tensão) dos consumidores, conforme previsto na Resolução Normativa Aneel 1000/2021, não havendo previsão regulatória, desse modo, de alterações tarifárias específicas por localidade dentro de uma mesma área de concessão, em especial aquelas em que foram instalados equipamentos que permitem o desligamento remoto do fornecimento de energia elétrica, porque tais equipamentos são instalados conforme o julgamento técnico das empresas, podendo inclusive serem embutidos em medidores individuais esparsos na área de concessão, ao passo que os eventos tarifários incidem sobre todos os consumidores das distribuidoras.
17. Com base nesse cabedal apuratório, a AudElétrica sugeriu conhecer da presente Solicitação do Congresso Nacional, por estarem preenchidos os requisitos de admissibilidade previstos nos artigos 38, inciso II, da Lei 8.443/1992; 232, inciso III, do Regimento Interno do TCU e 4º, inciso I, alínea "b", da Resolução - TCU 215/2008, bem como informar ao Exmo. Sr. Deputado Federal Áureo Ribeiro, 1º Vice-Presidente da Comissão de Fiscalização Financeira e Controle da Câmara dos Deputados, e aos Exmos. Srs. Deputados Federais Eduardo da Fonte, autor da Proposta de Fiscalização e Controle 42/2019, e Kim Kataguiri, o inteiro teor do seu relato.
18. Por conseguinte, propõe considerar a presente SCN integralmente atendida e arquivar os correntes autos. Ponho-me de acordo com o encaminhamento e, por seus fundamentos, voto anuindo o inteiro teor da proposta endereçada pelo auditor-instrutor, corroborada pelo corpo diretivo da unidade técnica.
Ante o exposto, VOTO por que seja adotada a minuta de acordão que ora submeto a este Colegiado.
TCU, Sala das Sessões, em 31 de maio de 2023.
BENJAMIN ZYMLER 
Relator